臺灣高等法院民事判決
                                  95年度家上更㈠字第12號
上  訴  人  廖瑞德  
訴訟代理人  程巧亞律師
複  代理人  謝佳伯律師  
被  上訴人  王莉君  
訴訟代理人  鄒玉珍律師                         

上列當事人間請求履行同居事件，上訴人對於中華民國93年7月8
日臺灣台北地方法院93年度婚字第293 號第一審判決，提起上訴
，經最高法院發回更審，本院於中華民國95年12月12日言詞辯論
終結，判決如下：
    主      文
原判決廢棄。
被上訴人於原審之訴駁回。
第一、二審及發回前第三審訴訟費用由被上訴人負擔。
    事實及理由
一、被上訴人於原審主張：兩造於民國八十五年十二月七日結婚
    ，婚後與上訴人父母同住台北市○○○街○號六樓之二，已育有
    一女廖○○（○○○年○月○○日出生），生活尚稱美滿。詎九十一
    年九月十三日被上訴人認為廖○○因病甫自和平醫院住院一星
    期返家，身體並未完全復原，反對公婆要女兒隨即上學之決
    定，被上訴人因此與上訴人及公婆發生爭執；嗣被上訴人帶
    女兒回高雄娘家，委請父母照顧小孩，被上訴人與其父於一
    星期後至高雄帶回女兒，此後上訴人藉詞拒絕讓被上訴人再
    進家門，並更換住處大門，進而訴請離婚。被上訴人因對於
    兩造之婚姻維持仍深具信心，且希望給予女兒一個完整之家
    庭，乃一再與上訴人誠心協議溝通，然上訴人甚至表示，要
    對被上訴人觀察一年再說，分居期間被上訴人為求圓滿，於
    九十二年十一月二十七日聲請台北市中正區調解委員會調解
    履行同居義務，因上訴人拒絕到場致調解不成立；隨即由被
    上訴人父母、大舅陪同前往上訴人住處協商，卻遭誣稱被上
    訴人患有躁鬱症，亦無結果；九十二年十二月三十日被上訴
    人再次要求返家同居，隨即至派出所備案；九十三年一月二
    十一日農曆除夕被上訴人帶行李由父親陪同返家，仍遭上訴
    人父親拒絕進入；九十三年二月六日上訴人以女兒感冒為由
    ，拒絕讓被上訴人探親女兒，進入家門。兩造婚姻存續中，
    上訴人無不能履行同居之正當事由，顯然違背同居義務，為
    此提起本件訴訟，求為命上訴人與被上訴人同居之判決等語
    。
二、上訴人則以：被上訴人在婚後即出現情緒不穩定的現象，時
    常毫無理由的哭鬧甚至動手打人。嗣兩造於八十七年間一起
    出國留學，至九十年十一月回國，在美國留學期間，被上訴
    人變本加厲，抓傷上訴人至流血發炎；更有一次抓傷上訴人
    後頸部；被上訴人有時可以整晚不睡，故意發出聲響、摔東
    西或破壞上訴人電腦，致上訴人夜晚無法亦不敢睡覺，有時
    故意趁上訴人外出時，將書櫃或其他物品翻倒，致屋內一片
    狼籍：或是限制上訴人在屋內的行動及使用範圍；更有甚者
    ，被上訴人曾拿水果刀企圖傷害上訴人，幸經房東下樓察看
    ，被上訴人隨即將水果刀放下並交給房東，被上訴人種種情
    緒性且反常性的攻擊行徑使得上訴人身心俱疲，生命身體安
    全及精神上均遭受莫大威脅，更飽受痛苦與折磨。被上訴人
    於九十一年九月十三日與上訴人父母發生爭吵，不理會上訴
    人及家人勸阻執意攜女離家，惟被上訴人自己及其家人根本
    無瑕照顧幼女，一星期後由上訴人帶回台北照顧。兩造分居
    後，被上訴人於九十二年二月間，杜撰上訴人與美國求學期
    間之女同學游臻交往，進而以電話或到該女住處騷擾，讓上
    訴人在同學間之人際關係備受誤解與困擾。更於九十二年十
    二月三十日上午向一一Ｏ謊報遭受家暴，當場大聲咆哮。九
    十三年二月六日小孩及被上訴人都感冒，且被上訴人照顧小
    孩不用心，上訴人乃詢其可否等小孩痊癒才帶，被上訴人因
    此大肆吵鬧，上訴人不得已報警協調，若兩造回復同居，必
    然造成更大的精神負擔與紛爭。又上訴人全家門鎖老舊始於
    九十二年七月二十五日更換，被上訴人離家後仍每週未假日
    前來接小孩外出，應知此事，故被上訴人稱上訴人於九十一
    年九月間更換拒絕其進入，均不實在。再被上訴人於九十一
    年九月十三日離家初期，即曾多次表達不願與上訴人共同生
    活及離婚之意願，復欲遷移戶籍之意願，被上訴人行為，已
    構成民法第一千零五十二條第一項第三款不堪同居之虐待及
    第二項兩造婚姻有難以維持之重大事由，上訴人已訴請離婚
    （本院九十五年度家上更㈠字第九號）。求為駁回被上訴人
    於原審之訴等語，資為抗辯。
三、原審判准上訴人應與被上訴人同居。上訴人提起上訴，聲明
    求為將廢棄原判決，並駁回被上訴人於原審之訴，其除引用
    原審之陳述外，補陳略以：
  ㈠被上訴人91年9 月13日離家時，確係以不願繼續共同生活之
    意而離家。
  ㈡被上訴人離家後，先於91年9 月16日及24日返回上訴人住處
    拿東西，並又於同年10月10日在住家樓下，要上訴人將其東
    西搬下樓，是被上訴人不願繼續與上訴人共同居住之意，至
    為灼然。
  ㈢原審判決未為審究，即認被上訴人請求履行同居義務為有理
    由，自有未當。
  ㈣被上訴人於本案上訴最高法院期間，更向台北市政府社會局
    謊報上訴人之父親對兩造之女兒予以猥褻。又於上訴人畢業
    之逢甲大學所受聘擔任攝影社團之指導老師，上訴人從事網
    頁設計工作，並為該社團架設ＦＣＵ　ＰＨＯＴＯ攝影論壇網頁，讓
    所有社團校友們，能有ㄧ切磋交流攝影心得之機會，上訴人
    並為該網頁之版主，詎料，被上訴人竟於95年4 月間，將兩
    造間私密之婚姻關係，以信函方式，公開在該網頁上，任由
    他人點選閱讀，上訴人發現予以刪除後，被上訴人又立即再
    予發表。兩造為留學美國之碩士，屬高級知識份子，被上訴
    人上開之不理性行徑，實難容忍接受，客觀上已逾越夫妻通
    常可忍受程度。
四、被上訴人則求為判決駁回上訴人之上訴，其除引用原審之陳
    述外，補陳略以：
  ㈠女兒住院治療，被上訴人下班後即拖著疲憊之身體立刻趕往
    醫院接替翁姑及上訴人，於晚間由被上訴人一人獨自照顧近
    一星期之久。
  ㈡九十一年九月，廖○○甫出院返家，被上訴人顧及女兒身體並
    未完全復原，而反對公婆要女兒隨即上學之決定，遂央求翁
    姑若其不願照顧，可否由高雄娘家母親照顧，但遭斷然拒絕
    ，仍堅持女兒需上幼稚園，被上訴人深恐女兒身體不堪負荷
    ，一時情急而於九十一年九月十三日（星期五）晚上十時許
    ，帶女兒返回高雄娘家。
  ㈢後被上訴人再返家時，赫然發現大門已換新鎖，上訴人心傷
    的回到暫住之妹妹家，在此期間，被上訴人除了欲將女兒帶
    回台北而與上訴人通話外，從未主動與上訴人聯絡或詢問上
    訴人何時返家。
  ㈣兩造婚姻存續中，上訴人無不能履行同居之正當事由，拒絕
    與其共同生活，且於被上訴人提履行同居義務之訴後，即刻
    意虛捏事實，拒絕上訴人返家同居之要求，顯然違背同居義
    務等語。
五、按夫妻互負同居之義務，但有不能同居之正當理由者，不在
    此限，為民法第一千零一條所明定；所謂「不能同居之正當
    理由」，乃指夫妻有不堪同居或不宜同居之事由，或依其情
    形要求夫妻同居為不合理而言。查兩造自留學回國，即因意
    見不合屢生爭吵，被上訴人於九十一年九月十三日，更因其
    女甫因病癒是否適合上學，而與上訴人及其公婆發生爭執後
    離家，上訴人並以兩造間有民法第一千零五十二條第二項所
    稱「有前項以外之重大事由，難以維持婚姻」之離婚事由，
    訴請與被上訴人離婚，本院並以兩造原來誠摯相愛之基礎業
    已喪失，既不能相互尊重，也不能忍讓與諒解，見面即爭吵
    ，已為常態，自難期共同建立和諧美滿幸福之家庭，是兩造
    婚姻已生破綻無回復之希望，縱使勉強一起共同生活，亦必
    貌合神離，依一般人客觀之標準，倘處於同一境況，任何人
    均將喪失維持婚姻意欲。而之所以到達今日之境況，兩造應
    共同負責，本院衡量雙方之有責程度，難分軒輊，認上訴人
    之請求為有理由，判決准上訴人與被上訴人離婚（本院95年
    度家上更㈠字第9 號判決參照），則本件被上訴人請求上訴
    人履行同居義務，自難准許。
六、綜上所述，上訴人抗辯，自屬可信，被上訴人主張，為不足
    採。從而，被上訴人本於民法第1001條前段之法律關係，請
    求上訴人應與被上訴人同居，為無理由，不應准許。原審判
    命上訴人應與被上訴人同居，自有未洽。上訴意旨指摘原判
    決不當，求予廢棄改判，為有理由。自應由本院予以廢棄改
    判，如主文第二項所示。
七、本件事證已臻明確，兩造其餘之陳述及攻擊防禦方法，經審
    酌核與判決結果不生影響，不再一一論述，併予敘明。
據上論結，本件上訴為有理由，依民事訴訟法第450條、第78 條
，判決如主文。
中　　華　　民　　國　　95　　年　　12　　月　　26　　日

                  民事第八庭
                      審判長法　官  吳景源
                            法　官  鄭威莉
                            法　官  連正義
正本係照原本作成。
如不服本判決，應於收受送達後20日內向本院提出上訴書狀，其
未表明上訴理由者，應於提出上訴後20日內向本院補提理由書狀
（均須按他造當事人之人數附繕本）上訴時應提出委任律師或具
有律師資格之人之委任狀；委任有律師資格者，另應附具律師資
格證書及釋明委任人與受任人有民事訴訟法第466條之1第1 項但
書或第2項（詳附註）所定關係之釋明文書影本。
中　　華　　民　　國　　95　　年　　12　　月　　27　　日
                            書記官  張永中

附註：
民事訴訟法第466條之1（第1項、第2項）：
對於第二審判決上訴，上訴人應委任律師為訴訟代理人。但上訴
人或其他法定代理人具有律師資格者，不在此限。
上訴人之配偶、三親等內之血親、二親等內之姻親，或上訴人為
法人、中央或地方機關時，其所屬專任人員具有律師資格並經法
院認為適當者，亦得為第三審訴訟代理人。